臺灣高等法院刑事判決
109年度侵上訴字第134號
上  訴  人  臺灣桃園地方檢察署檢察官鄧瑋琪  
上  訴  人  
即  被  告  乙○○



選任辯護人  李銘洲律師
            范振中律師
上列上訴人等因被告家暴殺人未遂等案件，不服臺灣桃園地方法
院109年度侵訴字第1號，中華民國109年3月30日第一審判決（起
訴案號：臺灣桃園地方檢察署108年度偵字第25326號），提起上
訴，本院判決如下：
    主  文
原判決關於強制性交之罪刑部分撤銷。
上開撤銷部分，乙○○犯強制性交罪，處有期徒刑參年貳月。
其他上訴駁回。
    犯罪事實
一、乙○○與代號AE000-A000000 號之成年女子（姓名及出生日期
    均詳卷，下稱Ａ女）曾有同居關係，二人具有家庭暴力防治
    法第3條第2款所定之家庭成員關係。其知悉臺灣桃園地方法
    院已於民國108年4月9日核發107年度家護字第1646號民事通
    常保護令，令其不得對Ａ女實施身體或精神上不法侵害之行
    為、不得對Ａ女為騷擾、跟蹤之非必要聯絡行為，且應遠離Ａ
    女之住居所（地址：桃園市○○區○○路○號○樓之7，地址詳卷
    ）至少100公尺，保護令有效期間為8個月。竟基於違反保護
    令之犯意，於該保護令有效期間之108年8月22日晚間10時許
    ，侵入Ａ女上開保護令所載之居所，並藏匿於該處房間內（
    乙○○所涉此部分違反保護令之犯嫌，原審漏未判決）。嗣Ａ
    女於同日晚間10時30分許，返回上開居所就寢，乙○○乃於翌
    日（23日）凌晨3時許，潛入Ａ女卧房叫醒Ａ女，欲談論復合
    之事，Ａ女驚醒尖叫，警告乙○○稱有保護令，要其離去、否
    則報警，其聽見Ａ女欲報警，頓時情緒失控，竟基於違反保
    護令及傷害之犯意，以手掐勒Ａ女頸部而對Ａ女實施身體上之
    不法侵害，經Ａ女假裝死亡、停止掙扎後，其始鬆手，因而
    造成Ａ女受有脖子勒痕之傷害（所涉傷害罪嫌，因Ａ女於偵查
    中撤回告訴，詳下述「不另為公訴不受理之諭知部分」）。
    Ａ女見乙○○情緒稍穩後，擬裝睡待乙○○睡著後，再伺機逃離
    該處，惟Ａ女不敵睡意而睡著，直至於108年8月23日上午5時
    許，Ａ女及乙○○分別轉醒，乙○○竟另行起意，基於強制性交
    及違反保護令之犯意，不顧Ａ女以言詞及以手推卻，明確表
    示拒絕與其發生性交行為，卻仍強壓Ａ女，Ａ女因甫受驚嚇惟
    恐再遭受傷害，致不敢再行反抗，乙○○遂以其陰莖插入Ａ女
    陰道內，違反Ａ女之意願為性交行為1次得逞，而對Ａ女實施
    身體上不法侵害之行為。
二、案經Ａ女訴由桃園市政府警察局龜山分局報告臺灣桃園地方
    檢察署檢察官偵查後起訴。
    理  由
壹、程序部分：
一、就本案之審理範圍：
    本件檢察官起訴上訴人即被告乙○○違反保護令之犯行，係包
    括被告侵入Ａ女之上開居所，及被告對Ａ女之勒頸行為而同時
    違反保護令等部分，有該起訴書所載之犯罪事實，及與之呼
    應之論罪欄記載「核被告乙○○所為，係違反家庭暴力防治法
    第61條第1、2、4款、刑法第271條第2項、第1項之殺人未遂
    及同法第222條第1項第7款、第221條第1項之侵入住宅加重
    強制性交罪嫌。又被告以一個勒頸的行為，同時觸犯刑法第
    271條第2項、第1項之殺人未遂罪及違反家庭暴力防治法第6
    1條第1款之違反保護令2罪名，為想像競合犯，請依刑法第5
    5條規定從一重之殺人未遂罪嫌處斷。被告上揭違反保護令
    、殺人未遂及加重強制性交犯行，係出於個別犯意所為，行
    為互殊，所侵害之法益互異，請予分論併罰。」等語可參，
    足見檢察官認被告侵入Ａ女居所之行為，與被告勒Ａ女頸部而
    同時違反保護令之行為，係各自獨立之違反保護令行為，並
    屬數罪甚明，僅因勒頸行為與所涉之違反保護令犯行，具有
    想像競合之一罪關係而已。惟原審判決卻僅論處被告成立一
    個違反保護令罪，而依其理由說明，係與原審認定應構成傷
    害罪部分（檢察官起訴殺人未遂），為想像競合犯，因傷害
    部分既經撤回而不另為公訴不受理之諭知，乃僅就該違反保
    護令犯行予以論科（見原判決理由欄第10頁論罪科刑㈡，及
    第12至14頁「不另為公訴不受理部分」所載）。由此可徵原
    審就檢察官起訴被告侵入Ａ女居所之違反保護令犯行，顯漏
    未判決，此部分即不在本院之審理範圍內，應由原審法院另
    行補充判決，亦即本院之審理範圍，僅就被告對Ａ女勒頸及
    強制性交暨所涉之違反保護令等犯行而已。
二、遮隱被害人身分資訊之依據：
　　性侵害犯罪防治法第12條第2項規定：司法機關所製作必須
    公示之文書，不得揭露性侵害被害人之姓名、出生年月日、
    住居所及其他足資識別被害人身分之資訊。本件因被告涉有
    對Ａ女為強制性交犯行，爰依上開規定，對其姓名、出生日
    期及住居所等足資識別身分之資訊，予以遮隱。
三、關於證據能力部分：
    本判決所引用之證據資料，無論供述證據或非供述證據，檢
    察官、被告及辯護人均同意有證據能力（見本院卷第136至1
    38頁），且本院審酌該等供述證據作成時之情況，認為適當
    ，非供述證據，亦查無非法取得而應予排除之情形，自均得
    作為證據。
貳、實體部分：
一、認定犯罪事實所憑之證據及理由：　　
    上開犯罪事實，業據被告於本院自白明確（見本院卷第135
    、136、203頁），並有證人即被害人Ａ女於警詢、偵訊及原
    審中之指述可參（見108偵25326號卷第37至43、45至51、11
    9至123頁、原審卷一第153至195頁），及107年度家護字第1
    646號民事通常保護令（見108偵25326號不公開卷第33至35
    頁）、Ａ女居所電梯之監視器畫面翻拍照片（見原審卷一第
    249、251頁）、Ａ女至林口長庚醫院就醫之受理疑似性侵害
    事件驗傷診斷書（下簡稱驗傷診斷書）暨所拍攝之傷勢照片
    （見108偵25326號不公開卷第5至9、59至79頁），以及內政
    部警政署刑事警察局之鑑定書（鑑定結果：自Ａ女外陰部及
    陰道深部採集之精子細胞層，檢出與被告相同型別之DNA）
    （見108偵25326號卷第163至165頁）等在卷可佐，被告之自
    白與事實相符，可以採信。又被告係在Ａ女於108年8月22日
    晚間返回居所前即行潛入，嗣於翌日（23日）凌晨3時許叫
    醒睡夢中之Ａ女後，遭Ａ女令其離去、否則報警下，始起意出
    手掐勒Ａ女頸部而為傷害行為，其後二人睡著後至同日（23
    日）清晨5時許，被告才又另行起意違反Ａ女意願而對之為性
    交行為，足見被告對Ａ女身體所實施之該等不法侵害行為，
    各係臨時起意，並非出於同一犯意所為之數個舉動的接續進
    行甚明。是被告所為上開掐勒Ａ女頸部而對之實施身體上之
    不法侵害，以及對Ａ女強制性交而實施身體上之不法侵害等
    犯行，均可以認定。
二、論罪：
  ㈠核被告就掐勒Ａ女脖子部分所為，係犯家庭暴力防治法第61條
    第1 款之違反保護令罪。檢察官於起訴書內雖認此部分尚構
    成家庭暴力防治法第61條第2款之違反保護令罪，然因家庭
    暴力防治法第61條第2款規範之對象，係屬侵害性較低之騷
    擾行為，並無法完全評價本案屬直接對Ａ女身體為傷害之高
    度不法侵害行為，是檢察官此部分之主張尚有未洽。
　㈡核被告對Ａ女之強制性交而實施身體上之不法侵害部分所為，
    係犯刑法第221條第1項之強制性交罪及家庭暴力防治法第61
    條第1款之違反保護令罪。至於起訴書就被告所為之強制性
    交罪部分，雖認應構成刑法第222條第1項第7款之侵入住宅
    強制性交罪，然因本款加重強制性交罪之成立，必須於侵入
    之初，即基於強制性交之意思，倘以他故侵入，在侵入之後
    ，始乘機起意強制性交者，即難論以本款之罪。而本案如前
    述所認定之犯罪事實，並無證據證明被告於潛入甲 居所之
    初，即存有為強制性交之犯意，自無從以該罪相繩，惟因其
    基本社會事實同一，經本院告知被告可能涉犯之罪名（見本
    院卷第197、198頁），由檢察官、被告及辯護人為攻擊防禦
    辯論後，本院自得變更起訴法條予以審理。又被告以一行為
    同時觸犯此2罪名，為想像競合犯，應從一重論以刑法第221
    條第1項之強制性交罪，並屬家庭暴力防治法第2條第2款所
    稱之家庭暴力罪。起訴書雖未論及此部分有違反保護令，然
    因二者間具有想像競合之裁判上一罪關係，本院自得併與審
    理。
　㈢被告所犯上開二罪間，其犯意各別且行為互異為數罪，應予
    分論併罰。
三、科刑：　　
　㈠審酌被告未有犯罪前科，有其前案紀錄表在卷可參（見本院
    卷第95至97頁），素行良好；其與Ａ女原為男友朋友，並曾
    有同居關係，卻因不甘分手而意圖復合，竟漠視法院核發保
    護令命其不得對Ａ女實施身體上不法侵害之禁令，而先後對
    之實施傷害及強制性交之行為，顯然欠缺尊重他人身體及性
    自主權益之觀念，並對Ａ女造成身心上之創傷，實有不該；
    惟念及其於犯後能承認犯行，並已賠償被害人所受損害，有
    和解書、匯款委託書及匯款申請書等在卷可稽（見108偵253
    26號不公開卷第55頁、同案號卷第183、185頁），犯後態度
    良好；且Ａ女於本院亦表示願給被告改過自新之機會等語（
    見本院卷第139頁）；兼衡其犯罪之動機、目的、手段、違
    反義務之程度、大學畢業之智識程度、離婚、有父母暨一名
    未成年女兒須扶養之生活狀況，以及所生危害等一切情狀。
    原審關於科刑略以：審酌被告與Ａ女原係男女朋友，本應相
    互尊重、理性處理感情問題，然其卻因不甘分手，無視保護
    令之禁制，任意侵入Ａ女居處央求復合，僅因Ａ女拒絕且揚言
    報警，竟出手掐勒Ａ女頸部令其就範，更為圖滿足一己私欲
    ，毫未顧及Ａ女感受，違反其意願而為強制性交之犯行，被
    告顯然漠視法令，並嚴重危害Ａ女性自主決定權，犯罪情節
    實屬重大；復衡以其於犯後僅坦承違反保護令而否認強制性
    交，犯後態度不佳；惟念及其業與Ａ女達成和解，復當庭向Ａ
    女致歉，則其尚非全無悔意，並念其未有犯罪前科，素行尚
    可，兼衡其犯罪手段、智識程度、品行及家庭生活狀況等一
    切情狀，而就違反保護令部分，量處有期徒刑3月（含如易
    科罰金，以新臺幣1千元折算1日之標準），就強制性交罪部
    分，量處有期徒刑4年等節。經核就違反保護令部分，原審
    顯已斟酌量刑應審酌之一切情狀，並無不當，應予維持；而
    就強制性交部分，原審則未及審酌被告於本院認罪之有利量
    刑因子，亦未考量被害人願予被告自新機會之科刑意見，致
    其所為科刑尚嫌過重而有未洽，爰改科處如主文第二項所示
    之刑。
　㈡至於被告上訴就強制性交部分要求依刑法第59條減輕其刑乙
    節，惟按刑法第59條規定「犯罪之情狀顯可憫恕，認科以最
    低度刑仍嫌過重者，得酌量減輕其刑」之要件，必須於個案
    具體之犯罪情狀，在客觀上足以引起一般同情，認為即予宣
    告法定最低度刑期，仍嫌過重者，始有其適用。本案被告知
    悉法院已核發保護令，禁止其對Ａ女實施身體或精神上不法
    侵害之行為，其為成年人，且受有高等教育，自應恪遵此禁
    令，並約束自己行為以免踰越。況在案發前幾個小時，Ａ女
    甫提醒其有保護令之禁令在，其卻無視法紀，仍恣意違反Ａ
    女之意願，而實施此一對Ａ女身心具有嚴重戕害之性交行為
    ，衡其原因與環境，被告當下並無非對Ａ女為強制性交不可
    之情狀，則在客觀上並不足以引起一般之同情，自無情輕法
    重、顯可憫恕之處，其要求依該規定酌減其刑，不能准許。
    又本院對被告之強制性交犯行，係科處有期徒刑3年2月，不
    合刑法第74條第1項得宣告緩刑之要件，其上訴要求就此部
    分為緩刑宣告，亦屬無據。
參、不另為公訴不受理之諭知部分：　　
一、公訴意旨另略以：被告於犯罪事實欄一所示時、地，得知Ａ
    女欲報警，而怒氣斗生，竟基於殺人之犯意，以雙手勒住Ａ
    女脖子，意圖危害其生命，並向Ａ女出言恫稱：「反正小孩
    都已經交代給前妻，父母也不要我了，我也沒有什麼牽掛了
    」等語，嗣經Ａ女佯稱欲與其和好，請求其原諒，其始鬆手
    ，因而未發生Ａ女死亡之結果。因認其此部分涉犯刑法第271
    條第2項、第1項之殺人未遂罪嫌等語。
二、按犯罪事實應依證據認定之，無證據不得認定犯罪事實，刑
    事訴訟法第154條第2項定有明文。又按事實之認定，應憑證
    據，如未能發現相當證據，或證據不足以證明，自不能以推
    測或擬制之方法，為裁判基礎；且認定犯罪事實所憑之證據
    ，雖不以直接證據為限，間接證據亦包括在內，然而無論
    直接證據或間接證據，其為訴訟上之證明，須於通常一般之
    人均不致有所懷疑，而得確信其為真實之程度者，始得據為
    有罪之認定，倘其證明尚未達到此一程度，仍有合理之懷疑
    存在而無從使事實審法院得有罪之確信時，即應由法院為諭
    知被告無罪之判決。另按告訴人之告訴，係以使被告受刑事
    訴追為目的，是其陳述是否與事實相符，仍應調查其他證據
    以資審認。
三、公訴意旨認被告涉犯刑法第271條第2項、第1項之殺人未遂
    罪嫌，無非以Ａ女之指述，及上開林口長庚醫院之驗傷診斷
    書與傷勢照片等為其論據。而訊之被告固承認有在前揭時地
    傷害Ａ女，惟堅決否認有殺害Ａ女之意思，辯稱：當時只是想
    要嚇Ａ女，讓其冷靜下來而已等語。
四、按殺人與傷害之區別，以有無殺意為斷，法院應就案內一切
    證據，詳查審認，視其犯罪之動機、殺傷之次數、所殺傷部
    位、傷勢程度、犯後態度等綜合判斷，俾為認定，即行為人
    於下手時有無決意取被害人之生命為準，至於被害人受傷處
    是否致命部位，及傷痕多寡、輕重為何等，僅得供審判者心
    證之參考，究不能據為絕對之標準。故行為人於行為之際，
    主觀上是否有殺人之故意，除應斟酌其使用之兇器種類、攻
    擊之部位、下手之輕重及次數、被害人受傷之情形、行為時
    之態度及表示外，尚應深入觀察行為人與被害人之關係、衝
    突之起因、行為當時所受之剌激、是否續行攻擊及事後之態
    度等各項客觀因素綜合判斷。經查：
　㈠Ａ女固於原審證稱：被告當時掐我脖子的時候是失控的，我不
    清楚他是壓我脖子什麼部位，但我沒有辦法呼吸，就整個脖
    子的部分都被勒住超過10秒，掐的過程他沒有講話，後來我
    覺得他也累了，我也沒掙扎，並刻意停止呼吸，他就停止下
    來，他放手後，我就哭著求他，騙他說要和好，後來他就要
    抱我，跟我一起睡覺，有想要發生性行為，我說累了，之後
    我跟他睡著，想說等他睡著，要逃走等語（見原審卷一第16
    2、163、187至190頁）。惟衡以被告係徒手壓制Ａ女，並未
    使用任何兇器，且於攻擊Ａ女時，並未口出危害其生命之言
    詞，復於Ａ女停止掙扎而與被告溝通後，其並無續行攻擊之
    舉動。其次，觀諸Ａ女之傷勢照片，其臉頰雖有點狀出血，
    頸部亦有勒痕，然尚無從逕認即係被告壓迫Ａ女頸部動脈或
    氣管等致命部位所致，此有林口長庚醫院108年12月25日函
    表示：Ａ女該臉頰點狀出血，無法單憑臨床症狀逕論其原因
    為何等語可參（見108偵25326號不公開卷第57頁）。再者，
    Ａ女於原審亦證稱：一開始我很緊張，我就質問被告為什麼
    在這裡、要做什麼，他也很緊張，後來他覺得我要報警，所
    以用掐脖子的方式，來阻止我報警等語（見原審卷第159、1
    88頁），可見被告係因緊張而出於阻止Ａ女報警，始出手掐
    勒Ａ女之脖子，而Ａ女之揚言報警事出突然，實難認被告當下
    有殺害Ａ女之意思。此觀事後被告與Ａ女間於LINE通訊軟體上
    之對話，被告對於Ａ女質問掐她脖子欲置其於死地一事，一
    再聲稱：「才不是這樣」、「根本就很鬆」、「嚇你而已」
    等語（見108偵25326號不公開卷第30、31頁），亦可參證。
    何況，從被告當時於鬆手後，欲與Ａ女發生性交行為，經Ａ女
    拒絕，被告尚出言關心Ａ女是否生病以情（見原審卷一第164
    頁），益見被告對於Ａ女並非毫無關愛之心，則檢察官指其
    前一刻存有殺害Ａ女之意，即大有可疑。至於Ａ女所稱被告當
    時有恫稱「反正小孩都已經交代給前妻，父母也不要我了，
    我也沒有什麼牽掛了」云云乙節，被告否認有此情事，因此
    部分僅屬Ａ女之單方指述，欠缺補強證據佐證，自難憑採。
　㈡基上所述，檢察官所指被告涉嫌殺人未遂乙節，依現有證據
    ，仍有合理之懷疑存在，尚未達於可信為真實之程度，以致
    本院未能對其形成構成殺人未遂罪之確信，基於罪證有疑、
    利於被告之證據法則，應認被告並無置Ａ女於死之殺人故意
    ，其所為應僅止於傷害罪而已。
五、另按告訴乃論之罪，其告訴於偵查中已經撤回者，應為不起
    訴處分，此觀刑事訴訟法第252條第5款規定自明。又起訴之
    程序違背規定者，應諭知不受理之判決，刑事訴訟法第303
    條第1款亦有明定。本案如上所述，就被告所為掐勒Ａ女頸部
    之行為，應僅構成刑法第277條第1項之傷害罪，依同法第28
    7條第1項前段規定，須告訴乃論。而告訴人Ａ女已在偵查中
    之108年11月20日撤回告訴，有其刑事撤回告訴狀在卷可憑
    （見108偵25326號卷第53頁），檢察官就此部分原應為不起
    訴處分，卻予以起訴，其起訴程序違背規定，本應依刑事訴
    訟法第303條第1款規定為不受理判決，惟此部分與所涉成罪
    之違反保護令罪部分，有刑法第55條想像競合犯之裁判上一
    罪關係，自無另行諭知公訴不受理之必要。原審所持公訴不
    受理之依據，係刑事訴訟法第303條第3款規定，與本院所持
    見解雖有不同，但結論並無二致，仍可維持。
肆、部分撤銷原判決及部分駁回上訴之理由：
一、撤銷部分：
    被告就其所為強制性交罪部分，上訴要求依刑法第59條減刑
    ，及依同法第74條第1項規定宣告緩刑等節，經核如上所述
    ，雖無理由；惟其求為從輕量刑部分，則因其於上訴後新增
    有利之量刑因子，即屬有據。另原審就與被告之強制性交具
    有裁判上一罪之違反保護令犯行，為起訴效力所及，卻未併
    予審理，有已受請求之事項而未予判決之違法，被告之上訴
    雖未指摘及此，然原判決就此部分既有可議之處，即無可維
    持，而應予撤銷。
二、駁回部分：
　　檢察官就原審判決關於起訴殺人未遂而認定為傷害，並予以
    不另為公訴不受理諭知部分上訴，略以：具體從被告攻擊Ａ 
    女之方式、手段、受傷部位、傷痕多寡、輕重、有無續行攻
    擊及與Ａ女相處情形等客觀情狀綜合判斷，應認被告有殺人
    故意，原審僅認成立傷害罪，稍嫌速斷云云。惟如上所述，
　　就此部分依現有證據，並無法積極證明被告確有殺害Ａ女之
    意思，基於罪證有疑、利於被告之證據法則，僅能對被告為
    有利之認定。是檢察官之上訴為無理由。
伍、綜上所述，被告之上訴為部分有理由、部分無理由，檢察官
    之上訴則無理由，且原判決亦有本院上開所指部分可議之處
    ，自應將原判決之違誤部分撤銷改判如主文第二項所示，並
    駁回檢察官之上訴。
據上論斷，應依刑事訴訟法第368條、第369條第1項前段、第364
條、第299條第1項前段、第300條，判決如主文。　　
中　　華　　民　　國　　109 　年　　7 　　月　　15　　日
            刑事第二十二庭審判長法　官  洪于智
                                法　官  汪怡君
                                法　官  陳銘壎
以上正本證明與原本無異。
如不服本判決，應於收受送達後20日內向本院提出上訴書狀，其
未敘述上訴之理由者並得於提起上訴後20日內向本院補提理由書
（均須按他造當事人之人數附繕本）「切勿逕送上級法院」。
                                書記官  吳思葦
中　　華　　民　　國　　109 　年　　7 　　月　　15　　日
附錄：本案論罪科刑法條全文
家庭暴力防治法第61條
違反法院依第14條第1項、第16條第3項所為之下列裁定者，為本
法所稱違反保護令罪，處3年以下有期徒刑、拘役或科或併科新
臺幣10萬元以下罰金：
一、禁止實施家庭暴力。
二、禁止騷擾、接觸、跟蹤、通話、通信或其他非必要之聯絡行
    為。
三、遷出住居所。
四、遠離住居所、工作場所、學校或其他特定場所。
五、完成加害人處遇計畫。
中華民國刑法第221條
（強制性交罪）
對於男女以強暴、脅迫、恐嚇、催眠術或其他違反其意願之方法
而為性交者，處3年以上10年以下有期徒刑。
前項之未遂犯罰之。